ACORDAO-COMPLETO-2331045

ACÓRDÃO 1446/2020 ATA 6/2020 - SEGUNDA CÂMARA

VISTOS, relatados e discutidos estes autos de Tomada de Contas Especial instaurada pelo Ministério do Turismo, em desfavor do Sr. José Costa Aragão Júnior, ex-prefeito do Município de Matinhas-PB (2005- 2008 e 2009-2012) , em razão de irregularidade caracterizada pela ausência de apresentação de documentação comprobatória que permitisse à área técnica analisar o cumprimento do objeto do Convênio 701736/2008, celebrado com objeto de incentivar o turismo, por meio do apoio ao Projeto denominado "Reveillon em Matinhas-PB";
ACORDAM os Ministros do Tribunal de Contas da União, reunidos em Sessão de 2ª Câmara, diante das razões expostas pelo Relator, com fundamento nos arts. 1º, inciso I; 12, § 3º; 16, inciso III, alínea "c"; 19; 23, inciso III; 28, inciso II; e 57 da Lei 8.443/92, c/c os arts. 209, 210 e 214, inciso III, alínea "a"; e 267 do Regimento Interno do Tribunal, em:
9.1. considerar revéis o Sr. José Costa Aragão Júnior e a empresa Proativa Construções, Limpeza, Conservação e Eventos Ltda. - ME;
9.2. julgar irregulares as contas do Sr. José Costa Aragão Júnior e da empresa Proativa Construções, Limpeza, Conservação e Eventos Ltda. - ME, condenando-os ao pagamento da importância abaixo especificada, fixando-lhes o prazo de 15 (quinze) dias, a contar da notificação, para que comprovem, perante o Tribunal (art. 214, III, a, do Regimento Interno) , o recolhimento da referida quantia aos cofres do Tesouro Nacional, atualizada monetariamente e acrescida dos juros de mora, calculados a contar da data indicada até o dia do efetivo recolhimento do débito, na forma prevista na legislação em vigor:
	Data de ocorrência 
	Valor histórico (R$) 

	15/5/2009
	100.000,00

9.3. aplicar ao Sr. José Costa Aragão Júnior e à empresa Proativa Construções, Limpeza, Conservação e Eventos Ltda. - ME, individualmente, a multa prevista no art. 57 da Lei 8.443/1992, no valor de R$ 18.000,00 (dezoito mil reais) , fixando-lhes o prazo de 15 (quinze) dias, a contar da notificação, para que comprovem, perante o Tribunal, o recolhimento das dívidas ao Tesouro Nacional, atualizadas monetariamente a contar da data deste Acórdão até o dia o efetivo recolhimento, caso não sejam pagas no prazo ora fixado, na forma da legislação em vigor;
9.4. autorizar, desde logo, nos termos dos arts. 26 e 28, inciso II, da Lei 8.443/1992:
9.4.1. o pagamento das dívidas em até 36 (trinta e seis) parcelas mensais e consecutivas, se solicitado pelos responsáveis, fixando-se o vencimento da primeira em 15 (quinze) dias, a contar do recebimento da notificação, e o das demais a cada 30 (trinta) dias, devendo incidir sobre cada uma delas os encargos legais devidos, na forma prevista na legislação em vigor, sem prejuízo ao vencimento antecipado do saldo devedor em caso de não comprovação do recolhimento de qualquer parcela, conforme prevê o art. 217, § 2º, do Regimento Interno deste Tribunal;
9.4.2. a cobrança judicial das dívidas, caso não atendida a notificação;
9.5. dar ciência desta deliberação aos responsáveis e ao Procurador-Chefe da Procuradoria da República no Estado da Paraíba, para a adoção da medidas que entender cabíveis;

Tomada de Contas Especial instaurada pelo Ministério do Turismo, em desfavor do Sr. José Costa Aragão Júnior, ex-prefeito do Município de Matinhas-PB (2005- 2008 e 2009-2012), em razão de irregularidade caracterizada pela ausência de apresentação de documentação comprobatória que permitisse à área técnica analisar o cumprimento do objeto do Convênio 701736/2008, celebrado com a Prefeitura Municipal de Matinhas-PB, tendo por objeto incentivar o turismo, por meio do apoio ao Projeto denominado "Reveillon em Matinhas-PB", com vigência estipulada para o período de 31/12/2008 a 19/7/2009

Segunda Câmara

Município de Matinhas - PB.

3. Interessados/Responsáveis:
3.1. Interessado: Ministério do Turismo (vinculador) (05.457.283/0001-19).
3.2. Responsáveis: José Costa Aragão Júnior (XXX.514.164-XX); Proativa Construções, Limpeza, conservação e Eventos Ltda. - ME (08.810.182/0001-78).

13.1. Ministros presentes: Ana Arraes (Presidente), Augusto Nardes, Aroldo Cedraz (Relator) e Raimundo Carreiro.
13.2. Ministro-Substituto presente: André Luís de Carvalho.

ACORDAO-COMPLETO-2404108

Acórdão de Relação 2953/2020 - Segunda Câmara

Acórdão de Relação

José Costa Aragão Júnior

AROLDO CEDRAZ

Adoto como Relatório, e transcrevo a seguir, a instrução de peça 50, uníssona no âmbito da Secex-PB, e que contou com a anuência do Ministério Público junto ao Tribunal (peça 53) :
 "INTRODUÇÃO
1.	Cuidam os autos de tomada de contas especial instaurada pelo Ministério do Turismo, em desfavor do Sr. José Costa Aragão Júnior, ex-prefeito do Município de Matinhas-PB (2005- 2008 e 2009-2012) , em razão de irregularidade caracterizada pela ausência de apresentação de documentação comprobatória que permitisse à área técnica analisar o cumprimento do objeto do Convênio 701736/2008, celebrado com a Prefeitura Municipal de Matinhas-PB, tendo por objeto incentivar o turismo, por meio do apoio ao Projeto denominado "Reveillon em Matinhas-PB", com vigência estipulada para o período de 31/12/2008 a 19/7/2009 (peça 2, p. 7-9, 39-75 e 85-87) .
HISTÓRICO 
2.	Os recursos previstos para a implementação do objeto conveniado foram orçados no valor total de R$ 105.000,00, com a seguinte composição: R$ 5.000,00 de contrapartida da Convenente e R$ 100.000,00 à conta da Concedente, tendo sido liberado, por meio da Ordem Bancária 2009OB800448 de 24/4/2009, com crédito em conta corrente em 7/5/2009 (peça 2, p. 81 e 113) .
3.	Em instrução anterior de peça 5, acatada pelo escalão superior, a proposta foi no sentido de citação do Sr. José Costa Aragão Júnior, ex-prefeito do Município de Matinhas-PB, solidariamente com a empresa Proativa Construções, Limpeza, Conservação e Eventos Ltda. - ME, pelos recursos federais utilizados pelo Convênio 701736, no valor de R$ 100.000,00, sem a devida comprovação.
4.	Foram promovidas as citações do Sr. José Costa Aragão Júnior e da empresa contratada, respectivamente, mediante Ofícios 1103 e 1104/2016-TCU/SECEX-PB de 31/8/2016, com ciência apenas do primeiro (peças 7-10 e 11-13) .
5.	O Aviso de Recebimento referente ao ofício endereçado à empresa Proativa Construções, Limpeza, Conservação e Eventos Ltda. - ME, inicialmente com ciência, teve posterior devolução com a informação "mudou-se". Em consulta às bases de dados públicas disponíveis neste Tribunal, encontrou-se novo endereço para a empresa, bem como a identificação do Sócio Administrador, Sr. Thiago Patrik Lopes Rodrigues, CPF XXX.321.464-XX (peças 13 e 14-15) .
6.	Sendo assim, foi expedida nova citação, com o mesmo teor do ofício anterior (Ofício 1592/2016-TCU/SECEX-PB de 21/11/2016) , retornando, mais uma vez com a informação de "nº inexistente" (peças 17-19) .
7.	Sendo assim, nos termos do art. 179, inciso III, do Regimento Interno do TCU, a citação da empresa Proativa Construções, Limpeza, Conservação e Eventos Ltda. - ME ocorreu mediante edital (0012/2017 - DOU 18/1/2017) . Concomitante foi encaminhada comunicação ao sócio administrador da empresa, com ciência (peças 21-24) .
8.	Atendendo a citação, o então Sócio Administrador, Sr. Thiago Patrik Lopes Rodrigues, em nome da empresa Proativa Construções, Limpeza, Conservação e Eventos Ltda. - ME, apresentou defesa de peça 25. O Sr. Thiago Patrik Lopes Rodrigues se retirou da sociedade da empresa em 26/10/2016 (peça 25, p. 6-7) , passando suas cotas para a Sra. Ingrid Haricy Lopes Rodrigues, que possui o mesmo sobrenome do Sr. Thiago. Mesmo reconhecendo que o Sr. Thiago não possuía legitimidade para representar a empresa, em razão do princípio da verdade material que rege o processo neste Tribunal, foram analisadas as alegações de defesa e os documentos apresentados.
9.	O Sr. José Costa Aragão Júnior não compareceu ao chamamento deste Tribunal.
10.	O processo foi instruído à peça 27, na qual rejeitou as alegações de defesa apresentadas pelo Sr. Thiago Rodrigues em nome da empresa, declarou a revelia do Sr. José Costa Aragão Júnior e formulou proposta de que as contas do Sr. José Costa Aragão Júnior, ex-prefeito do Município de Matinhas-PB fossem julgadas irregulares condenando-o, solidariamente com a empresa Proativa Construções, Limpeza, Conservação e Eventos Ltda. - ME, ao pagamento da importância de R$ 100.000,00, atualizada monetariamente e acrescida dos juros de mora, calculados a partir de 15/5/2009 até a data do efetivo recolhimento do débito e aplicada multa.
11.	O Ministério Público no parecer de peça 29 considerou que, não obstante o Sr. Thiago Patrik Lopes Rodrigues, sócio administrador da empresa no período entre 06/05/2014 e 17/11/2016 tivesse comparecido aos autos, sua condição de ex-sócio não o autorizava a falar em nome da empresa, cuja administração, a partir de 17/11/2016, competia apenas à Sra. Ingrid Haricy Lopes Rodrigues. Sendo assim, entendeu pela necessidade de realização de diligência ao Banco do Brasil para que enviasse cópia dos aludidos cheques e, caso restasse comprovado o nexo causal entre os recursos do convênio em exame e os pagamentos realizados à Proativa Construções, Limpeza, Conservação e Eventos Ltda. - ME, renovasse a citação dessa empresa, dirigida a sua atual sócia-administradora, em observância ao direito ao contraditório e à ampla defesa.
11.1. Em sentido oposto, caso não se configurasse o necessário liame causal, deveria excluir a empresa do polo passivo desta TCE, prosseguindo-se o feito em desfavor do Senhor José Costa Aragão Júnior.
11.2. Ressaltou, ainda, a ausência de evidências de que a referida empresa tivesse recebido recursos federais do convênio em análise, requisito imprescindível para atraí-la à jurisdição da Corte de Contas, por constar destes autos apenas documentos relativos ao contrato firmado com a Prefeitura de Matinhas/PB para a realização do evento, inexistindo nota fiscal dos serviços por ela prestados e o correspondente recibo de quitação dos valores recebidos em contrapartida, bem como a comprovação de que a empresa tivesse de fato recebido os valores debitados da conta vinculada ao ajuste, mediante os cheques n.º 850001, 850003 e 850005 (peça 2, p .101, 111 e 113) .
12.	Em Despacho de peça 30, mediante delegação de competência expressa no art. 3º, inciso III, da Portaria Min-AC nº 01/2017, a Chefe de Gabinete determinou a restituição dos autos à Secex/PB, para adoção das medidas sugeridas pelo Ministério Público junto ao TCU.
13.	Foi procedida diligência ao Banco do Brasil- Agência 2242 -Lagoa Seca - PB (Ofício 324/2017-TCU/SECEX-PB de 23/3/2017, reiterado pelo Ofício 1097/2017-TCU/SECEX-PB de 11/7/2017) para que fossem encaminhadas a esta Secretaria cópias dos cheques (frente e verso) n.º 850001, 850003 e 850005, sacados em março e maio de 2009, da conta n.º 14507-61, daquela agência de titularidade da Prefeitura de Matinhas/PB, para gerir recursos públicos federais do convênio, ora em análise (peças 31, 34, 36 e 38) .
14.	Em atendimento à diligência foi encaminhado e-mail, anexado às peças 37 e 42.
14.1. Foram encaminhadas as cópias dos cheques (frente e verso) n.º 850001 (R$ 4.900,00) , 850003 (R$ 50.000) e 850005 (R$ 50.000) , todos nominativos à empresa Proativa Construções, Limpeza, Conservação e Eventos Ltda. - ME, comprovando que de fato a empresa recebeu os valores debitados da conta vinculada ao ajuste (conta corrente n.º 14507-61, Agência 2242-X) , demonstrando, assim, o nexo causal entre os recursos do convênio em exame e os pagamentos efetuados, conforme instrução de peça 44.
14.2. Em consonância com o entendimento do Ministério Público e determinação do Ministro Relator, na pessoa da Chefe de Gabinete, e em observância ao direito ao contraditório e à ampla defesa, foi proposta a renovação da citação da empresa Proativa Construções, Limpeza, Conservação e Eventos Ltda. - ME, mediante Edital publicado no Diário Oficial da União, já que a empresa não tem endereço conhecido, com envio de cópia do Edital a sua atual sócia-administradora, Sra. Ingrid Haricy Lopes Rodrigues, pelos recursos federais recebidos do Convênio 701736, no valor de R$ 100.000,00, sem a devida comprovação.
14.3. Destacou a instrução a desnecessidade de encaminhamento de nova citação ao responsável, Sr. José Costa Aragão Júnior.
15.	Para o cálculo do débito foi usada a data de pagamento à empresa (peça 2, p. 101) .
EXAME TÉCNICO
16.	 Conforme instrução de peça 27 (itens 10 a 18) , o processo foi submetido ao relator com proposta de mérito, tendo em vista a revelia do Sr. José Costa Aragão Júnior e a rejeição da defesa apresentada pelo ex-sócio Thiago P. Lopes Rodrigues em nome da empresa Proativa Construções, Limpeza, Conservação e Eventos Ltda. - ME, CNPJ 08.810.182/0001-78.
17.	 Como a defesa foi formulada por quem não tinha legitimidade para falar em nome da empresa, a proposta foi reformada por proposição do Ministério Público de Contas, acolhida pelo relator (peças 29 e 30) . Preliminarmente, deveria ser feita uma diligência ao Banco do Brasil e, a depender do resultado, refazer a citação, a despeito de a empresa Proativa Construções, Limpeza, Conservação e Eventos Ltda. - ME, já ter sido citada por edital.
18.	 Foi, inicialmente, feita diligência (peças 31, 34, 36 e 38) . O Banco do Brasil forneceu a documentação (peças 37 e 42) que confirmou o saque de recursos da conta bancária específica do convênio em favor da empresa citada e o nexo de causalidade, justificando a responsabilização dela.
18.1. Essa providência era dispensável. Os elementos dos autos apontaram a empresa como a destinatária dos pagamentos, conforme Relação de Pagamentos Efetuados, processo de inexigibilidade 005/2008 e Contrato de prestação de serviços (peça 2, p. 101, 189-199, 201-211) .
18.2. Tais elementos são mais do que suficientes para firmar o entendimento de que a empresa estaria envolvida em eventuais saques na conta específica.
19.	 A instrução de peça 44 formulou encaminhamento, propondo a repetição da citação da empresa e a não repetição da citação do responsável Sr. José Costa Aragão Júnior. Ele não se manifestou nos autos, quando da primeira citação válida e permanecia silente até aquela data (vide item 4) .
20.	 Por determinação do Diretor (peça 45) , em cumprimento de comando do Gabinete do Relator, foi providenciada a repetição da publicação de edital de citação da Proativa Construções, Limpeza, Conservação e Eventos Ltda. - ME no Diário Oficial da União, em 29/8/2017 (peças 46 e 47) . Decorrido o prazo de 15 dias contados da publicação, não ocorreu manifestação, nem comparecimento aos autos.
20.1. Paralelamente, foi expedido ofício de comunicação 1553/2017-TCU/SECEX-PB, de 28/8/2017, dirigido à Sra. Ingrid Haricy Lopes Rodrigues, acompanhado de cópia do edital de citação da empresa de que é administradora (peça 48) .
20.2. O expediente foi recebido, em 6/9/2017 (peça 49) , mas a administradora da sociedade não se manifestou, pessoalmente ou por intermédio da empresa que representa.
21.	 Transcorrido o prazo regimental fixado e mantendo-se inerte o aludido responsável, impõe-se que seja considerado revel, dando-se prosseguimento ao processo, de acordo com o art. 12, § 3º, da Lei 8.443/1992.
22. O efeito da revelia não se restringe ao prosseguimento dos atos processuais, como erroneamente se pode inferir do disposto no art. 12, § 3º, da Lei 8.443/1992, vez que esse seguimento constitui decorrência lógica na estipulação legal dos prazos para que as partes produzam os atos de seu interesse. O próprio dispositivo legal citado vai mais além ao dizer que o seguimento dos atos, uma vez configurada a revelia, se dará para todos os efeitos, inclusive para o julgamento pela irregularidade das contas, como se pode facilmente deduzir.
23.	 O comando legal não vai ao extremo de dizer que, com a revelia, presumir-se-ão verdadeiras todas as imputações levantadas no processo contra os responsáveis jurisdicionados a esta Corte, à semelhança do que ocorre no processo civil, onde a revelia do réu opera a presunção da verdade dos fatos narrados pelo autor. Certamente pela maior proximidade com o direito penal, o legislador orgânico, ao não fazer menção expressa a qualquer tipo de presunção, não deixou espaço para o incondicionalismo na avaliação da responsabilidade do agente decorrente de sua eventual revelia. Para tanto, não se pode prescindir da prova existente no processo ou para ele carreada.
24.	 Ao não apresentar sua defesa, o responsável deixou de produzir prova da regular aplicação dos recursos sob sua responsabilidade, em afronta as normas que impõem aos gestores públicos a obrigação legal de, sempre que demandados pelos órgãos de controle, apresentar os documentos que demonstrem a correta utilização das verbas públicas, a exemplo do contido no art. 93 do Decreto-Lei 200/67: "Quem quer que utilize dinheiros públicos terá de justificar seu bom e regular emprego na conformidade das leis, regulamentos e normas emanadas das autoridades administrativas competentes."
25.	 Configurada sua revelia frente à citação deste Tribunal e inexistindo comprovação da boa e regular aplicação dos recursos transferidos, não resta alternativa senão dar seguimento ao processo proferindo julgamento sobre os elementos até aqui presentes, que conduzem à irregularidade de suas contas.
26.	 O processo retoma a mesma posição da instrução de peça 27, revelia de ambos os responsáveis. Aquele que se manifestara nos autos não era parte e não representava nenhuma delas.
26.1. Portanto, o desfecho há de ser o mesmo.
27.	 Nesse contexto, e após exame de toda a documentação carreada aos autos, não há como se vislumbrar a boa-fé na conduta dos responsáveis, conforme determina o § 2º do art. 202 do Regimento Interno do TCU, em se tratando de processo em que uma das partes interessadas não se manifestou acerca das irregularidades imputadas, e não se configurou, nos autos, indícios de boa-fé da empresa contratada, não há elementos para que se possa efetivamente reconhecê-la, sendo cabível, por conseguinte, o julgamento imediato desta tomada de contas especial, em consonância com o disposto no art. 202, § 6º, da referida legislação.
28.	 Vale ressaltar que não ocorreu a prescrição da pretensão punitiva do TCU, conforme Acórdão 1441/2016-TCU-Plenário, que uniformizou a jurisprudência acerca dessa questão, uma vez que os atos em análise foram praticados a partir do exercício de 2009 e o prazo geral de prescrição é aquele indicado no art. 205 do Código Civil, que é de 10 anos, podendo, portanto, ser aplicada multa aos responsáveis.
29.	 Diante da revelia do Sr. José Costa Aragão Júnior, CPF XXX.514.164-XX, e da empresa Proativa Construções, Limpeza, Conservação e Eventos Ltda. - ME, CNPJ 08.810.182/0001-78, e inexistindo nos autos elementos que permitam concluir pela ocorrência de boa-fé ou de outros excludentes de culpabilidade em suas condutas, propõe-se que suas contas sejam julgadas irregulares e que os responsáveis sejam condenados em débito, bem como que lhes seja aplicada a multa prevista no art. 57 da Lei 8.443/1992.
PROPOSTA DE ENCAMINHAMENTO
30.	 Diante do exposto, submetemos os autos à consideração superior, propondo ao Tribunal:
30.1. Declarar revéis o Sr. José Costa Aragão Júnior, CPF XXX.514.164-XX, e a empresa Proativa Construções, Limpeza, Conservação e Eventos Ltda. - ME, CNPJ 08.810.182/0001-78, nos termos do art. 12, §3º da Lei 8.443/1992.
30.2. Com fundamento nos arts. 1º, inciso I, 16, inciso III, alíneas "b" e "c", da Lei 8.443/1992 c/c os arts. 19 e 23, inciso III, da mesma Lei, e com arts. 1º, inciso I, 209, incisos II e III, 210 e 214, inciso III, do Regimento Interno, que sejam julgadas irregulares as contas do Sr. José Costa Aragão Júnior (CPF XXX.514.164-XX) , ex-prefeito do Município de Matinhas-PB, condenando-o, solidariamente com a empresa Proativa Construções, Limpeza, Conservação e Eventos Ltda. - ME, CNPJ 08.810.182/0001-78, ao pagamento da importância discriminada, atualizada monetariamente e acrescida dos juros de mora, calculados a partir da data indicada até a data do efetivo recolhimento do débito, abatendo-se na oportunidade eventual ressarcimento, fixando-lhes o prazo de 15 (quinze) dias para que comprovem, perante o Tribunal, o recolhimento das referidas quantias aos cofres do Tesouro Nacional, nos termos do art. 23, inciso III, alínea "a", da citada Lei c/c o art. 214, inciso III, alínea "a", do Regimento Interno/TCU.
	Data de ocorrência
	Valor histórico (R$) 

	15/5/2009
	100.000,00

Data atualizada do débito: R$ 221.668,26 (peça 26) .
30.3. Aplicar, individualmente, ao Sr. José Costa Aragão Júnior, CPF XXX.514.164-XX, e à empresa Proativa Construções, Limpeza, Conservação e Eventos Ltda. - ME, CNPJ 08.810.182/0001-78, a multa prevista no art. 57 da Lei 8.443/1992 c/c o art. 267 do Regimento Interno, com a fixação do prazo de quinze dias, a contar da notificação, para que comprovarem, perante o Tribunal (art. 214, inciso III, alínea "a", do Regimento Interno) , o recolhimento das dívidas aos cofres do Tesouro Nacional, atualizadas monetariamente desde a data do acórdão que vier a ser proferido até a do efetivo recolhimento, se for paga após o vencimento, na forma da legislação em vigor.
30.4. Autorizar, desde logo, a cobrança judicial das dívidas, com fulcro no art. 28, inciso II, da Lei 8.443/1992, caso não atendidas as notificações.
30.5. Autorizar, desde logo, caso requerido, o pagamento das dívidas em até trinta e seis parcelas mensais e consecutivas, nos termos do art. 26 da Lei 8.443/1992 c/c o art. 217 do Regimento Interno, fixando o prazo de quinze dias, a contar do recebimento da notificação, para comprovação perante o Tribunal do recolhimento da primeira parcela, e de trinta dias, a contar da parcela anterior, para comprovação dos recolhimentos das demais parcelas, devendo incidir sobre cada valor mensal, atualizado monetariamente, os juros de mora devidos, na forma prevista na legislação em vigor; e
30.6. Encaminhar cópia da deliberação que vier a ser proferida, acompanhada do relatório e voto que a fundamentarem, à Procuradoria da República no Estado da Paraíba, nos termos do art. 209, § 7º, do Regimento Interno do TCU, para adoção das medidas que entender cabíveis.
30.7. Encaminhar cópia da deliberação que vier a ser proferida, acompanhada do relatório e voto que a fundamentarem, Tribunal de Contas do Estado da Paraíba, para adoção das medidas que entender cabíveis, em razão de parte dos recursos utilizados serem da contrapartida municipal."
É o Relatório.

Ingrid Haricy Lopes Rodrigues, representando a empresa Proativa Construções, Limpeza, conservação e Eventos Ltda. - ME.

Procuradora-Geral Cristina Machado da Costa e Silva.

TOMADA DE CONTAS ESPECIAL. AUSÊNCIA DE DOCUMENTAÇÃO COMPROBATÓRIA QUE PERMITISSE ANÁLISE DO CUMPRIMENTO DO OBJETO DO CONVÊNIO. CITAÇÃO. REVELIA. IRREGULARIDADE DAS CONTAS. DÉBITO E MULTA. CIÊNCIA.

TOMADA DE CONTAS ESPECIAL (TCE)

Secretaria de Controle Externo no Estado da Paraíba (Secex-PB).

A presente Tomada de Contas Especial foi instaurada pelo Ministério do Turismo, em desfavor do Sr. José Costa Aragão Júnior, ex-prefeito do Município de Matinhas-PB (2005- 2008 e 2009-2012) , em razão de irregularidade caracterizada pela ausência de apresentação de documentação comprobatória que permitisse à área técnica analisar o cumprimento do objeto do Convênio 701736/2008, no valor total de R$ 105.000,00, sendo R$ 100.000,00 à conta da Concedente e R$ 5.000,00 de contrapartida da Convenente, celebrado com objeto de incentivar o turismo, por meio do apoio ao Projeto denominado "Reveillon em Matinhas-PB", com vigência estipulada para o período de 31/12/2008 a 19/7/2009.
2.	A fase interna desta TCE obedeceu à regência normativa para a espécie e resultou na constatação de prejuízo ao Erário e identificação dos responsáveis, "oriundo da Irregularidade na Execução Física", conforme Relatório de Tomada de Contas Especial (peça 2, p. 293-301) , Relatório e Certificado de Auditoria (peça 2, p. 318320 e 322) , Parecer do Dirigente do Controle Interno (peça 2, p. 323) em conclusões uniformes por considerar irregulares as contas prestadas. O pronunciamento ministerial respectivo consta da peça 2, p. 330.
3.	No âmbito deste Tribunal, realizou-se exame de toda a documentação trazida ao processo, inclusive extratos bancários obtidos com a realização de diligência ao Banco do Brasil (peças 31, 34, 36 e 38) , bem como os elementos trazidos aos autos pelo Sr. Thiago Patrik Lopes Rodrigues (ex-sócio administrador) , em nome da empresa Proativa Construções, Limpeza, Conservação e Eventos Ltda. - ME (peça 25) , embora posteriormente tenha-se verificado que o Sr. Thiago Patrik Lopes Rodrigues não tinha legitimidade para representar a empresa. A esse respeito, o Ministério Público junto ao Tribunal, no parecer de peça 29 "considerou que, não obstante o Sr. Thiago Patrik Lopes Rodrigues, sócio administrador da empresa no período entre 06/05/2014 e 17/11/2016 tivesse comparecido aos autos, sua condição de ex-sócio não o autorizava a falar em nome da empresa, cuja administração, a partir de 17/11/2016, competia apenas à Sra. Ingrid Haricy Lopes Rodrigues".
4.	Ressalto que as citações dos responsáveis observaram as exigências e limites legais, mas, transcorrido o prazo regimental fixado, os responsáveis mantiveram-se inertes, de modo que cumpre considerá-los revéis e dar prosseguimento ao processo, nos termos do art. 12, § 3º, da Lei 8.443/1992.
5. 	Inexistindo elementos que demonstrem a boa-fé ou outros excludentes de culpabilidade nas condutas do Sr. José Costa Aragão Júnior e da empresa Proativa Construções, Limpeza, Conservação e Eventos Ltda. - ME, não há outro encaminhamento a ser dado ao presente processo que não o julgamento pela irregularidade de suas contas especiais em face da ausência de apresentação de documentação comprobatória que permitisse à área técnica analisar o cumprimento do objeto do Convênio 701736/2008, celebrado com a Prefeitura Municipal de Matinhas-PB, condenando-os pelo débito apurado, além de aplicar-lhes, individualmente, a multa prevista no art. 57 da Lei 8.443/1992, cujo valor, em face do montante atualizado do débito, fixo em R$ 18.000,00 (dezoito mil reais) . 
6.	Com fundamento no art. 16, § 3º, da Lei 8.442/92, deve ser remetida cópia dos autos ao Procurador-Chefe da Procuradoria da República nos Estado da Paraíba, para as providências que entender cabíveis.
Ante o exposto, acolho a proposta de encaminhamento da unidade técnica, com a qual anuiu o Ministério Público, e VOTO no sentido de que o Tribunal adote a deliberação que ora submeto à apreciação deste Colegiado.
TCU, Sala das Sessões Ministro Luciano Brandão Alves de Souza, em 10 de março de 2020.
AROLDO CEDRAZ 
Relator